【裁判字號】    92,聲判,8
【裁判日期】    920829
【裁判案由】    聲請交付審判
【裁判全文】
臺灣苗栗地方法院刑事裁定                            九十二年度聲判字第八號
    聲  請  人  乙○○
    代  理  人  洪嘉鴻律師
    被      告  甲○○  男  五.
右列聲請人因告訴被告違反公職人員選舉罷免法等案件，不服臺灣高等法院臺中分院
檢察署檢察長駁回再議之處分（九十二年上聲議字第四四八號），聲請交付審判，本
院裁定如左：
    主  文
聲請駁回。
    理  由
一、按「上級法院檢察署檢察長或檢察總長認再議為無理由者，應駁回之。」；「告
    訴人不服前條之駁回處分者，得於接受處分書後十日內委任律師提出理由狀，向
    該管第一審法院聲請交付審判。」；「聲請交付審判之裁定，法院應以合議行之
    。」、「法院認交付審判之聲請不合法或無理由者，應駁回之。」刑事訴訟法第
    二百五十八條前段、第二百五十八條之一、第二百五十八條之三第一項、第二項
    前段，分別定有明文。
二、本件聲請人乙○○以被告甲○○涉違反公職人員選舉罷免法等案件，向臺灣苗栗
    地方法院檢察署檢察官提出告訴，經該署檢察官以八十九年度偵續字第六號為不
    起訴處分後，聲請人不服，聲請再議，亦經臺灣高等法院臺中分院檢察署以九十
    二年度上聲議字第四四八號處分書駁回再議，合先敘明。
三、本件聲請交付審判意旨如聲請人之聲請書所載。（如附件）
四、按意圖散布於眾，而指摘或傳述足以毀損他人名譽之事者，為誹謗罪，處一年以
    下有期徒刑、拘役或五百元以下罰金。散布文字、圖畫犯前項之罪者，處二年以
    下有期徒刑、拘役或一千元以下罰金。對於所誹謗之事，能證明其為真實者，不
    罰，但涉於私德而與公共利益無關者，不在此限。刑法第三百十條定有明文。誹
    謗罪之構成要件「足以毀損名譽之事」，係指有害於他人名譽之具體事實，亦即
    有使他人名聲可能產生負面評價之具體事實，如係抽象事實，或僅為意見或價值
    判斷之表示，並非誹謗罪。至上開法條第三項前段以對誹謗之事，能證明其為真
    實者不罰，係針對言論內容與事實相符者之保障，並藉以限定刑罰權之範圍，非
    謂指摘或傳述誹謗事項之行為人，必須自行證明其言論內容確屬真實，始能免於
    刑責。惟行為人雖不能證明言論內容為真實，但依其所提證據資料，認為行為人
    有相當理由確信其為真實者，即不能以誹謗罪之刑責相繩（司法院大法官議決釋
    字第五○九號解釋參照）；且對於所謂「能證明為真實」，其證明強度不必至於
    客觀的真實，只要行為人並非故意捏造虛偽事實，或並非因重大之過失或輕率而
    至其所陳述與事實不符，皆應將之排除於刑法第三百十條之處罰範圍外，而認行
    為人不負相關刑責（蘇俊雄大法官對上述釋字第五○九號解釋所提協同意見書參
    照）；至於是否僅涉及私德而與公共利益無關，則應就事實之內容、性質，以及
    被害人之職業、身分或社會地位等，依一般健全之社會觀念，客觀予以判斷。
五、本院查：
（一）就被告影射聲請人不善理財、狀況不佳部分：
      按聲請人之兄陳健三演講之內容譯文：「乙○○那天，從監獄出來的時候....
      我知道他回來的那晚，是如何回來的，他光著腳，租一台計程車，回到竹南時
      ，我們後來才知道，他沒錢的時候，是到警察局（派出所）去借錢，要還計程
      車錢，交給計程車司機」等語。（參見八十七年偵字第五六八二號第一一九頁
      ）；而被告夾報發行之「公道戰報第四期」上所載為：「乙○○的哥哥曾在乙
      ○○參選的說明會上，說乙○○的經濟有問題，有時連坐計程車都沒有錢，要
      坐到熟人家中借車錢。一個堂堂省議員怎麼會把自己搞成這種外強中乾的地步
      。」等語，經核二者雖在文字用語上有部分不相合之處，然聲請人既確係坐計
      程車至派出所借錢，則被告根據錄影帶內容中關於聲請人之兄之上述言詞，並
      推論為聲請人經濟有問題，而發表「一個省議員怎麼把自己搞成這種外強中乾
      地步」之文字，實與一般人邏輯推演之聯想不遠，自難認有何傳播不實之事之
      犯罪故意，是被告此部份違反公職人員選舉罷免法傳播不實事項之罪嫌，尚有
      不足。此外，上揭「公道戰報」上所載內容中關於「一個堂堂省議員怎麼會把
      自己搞成這種外強中乾的地步。」等語，應亦僅為一般價值判斷之表示，揆諸
      上述說明，尚無法遽以誹謗罪相繩。
（二）有關被告傳述聲請人婚外情，至元配鬱抑變成精神分裂部分：
      按「聲請人和邱俐俐有婚外情，且生有一子」部分，業經原檢察官查明屬實，
      且邱俐俐在九十年六月二十九日偵查中亦明確供述：其有小孩，小孩父親為乙
      ○○等語（參見八十九年偵續字第六號第九十八頁背面至第九十九頁），是此
      部分殆無疑義。另關於聲請人任用邱俐俐為其服務處秘書之時間點究為何時之
      疑點；按聲請人於原檢察官偵查時即自行陳明：「邱俐俐係聲請人任職省議員
      時之秘書，約在八十四年至八十六年間」等語明確，雖聲請人嗣後一再表明邱
      俐俐任職聲請人服務處秘書之時間係在八十五年十一月間，然渠二人自認識、
      交往迄進而發生婚外情，與聲請人究竟係何時僱用邱俐俐為服務處秘書，於經
      驗法則，尚無必然之關聯性，況聲請人與邱俐俐究認識於何時，聲請人應最為
      熟知，是聲請人聲請再調查何時僱用邱俐俐及傳訊吳麗利，經核均無必要。又
      聲請人之妻吳麗利確於八十四年間即有忌妒妄想（先生有外遇）之精神症狀乙
      節，此有台北市立療養院九十一年十一月二十七日北市療成字第○九一三一○
      三三六六○號之函文附卷可稽；另吳麗利並於八十五年七月十日在頭份礦工醫
      院（按為為恭醫院前身）精神醫療中心晤談時，即主動談許多話，內容多與先
      生外遇有關，此亦有該醫院心理測驗申請單在卷可參；且吳麗利於為恭醫院最
      早之就醫紀錄係八十五年六月二十七日，該醫院病歷亦於八十八年八月十八日
      紀載吳麗利約於四年前發病，再吳麗利於台北市立療養院初診紀錄則為八十五
      年十一月十五日，亦有診斷證明書及病歷附卷可稽。綜上，堪認聲請人之妻吳
      麗利係因告訴人外遇而產生精神疾病，且證人邱俐俐確與告訴人乙○○發生婚
      外情並生有一子，已如上述，是被告上述指摘聲請人有婚外情並導致元配患有
      精神分裂疾病尚非無據，而難認被告有散佈虛構事實之故意。況聲請人身為代
      表民意之公眾人物，選民對之期待自較一般人為高，涉有婚外情，顯非單純僅
      為私德領域，而應認與公共利益有關，揆諸前開規定及說明，被告散佈文宣之
      內容，係可受公評之事，應為不罰。
六、綜上各情，業經原偵查、再議程序認被告犯罪嫌疑不足，而分別為不起訴處分、
    再議駁回之處分，對照卷內資料，核無不當。本件依現存證據資料尚難認被告有
    何違反公職人員選舉罷免法及誹謗之犯行，聲請人聲請交付審判，自無理由。揆
    諸首揭說明，自應予以裁定駁回。
七、爰依刑事訴訟法第二百五十八條之三第二項前段，裁定如主文。
中      華      民      國    九十二    年      八      月    二十九    日
                                  臺灣苗栗地方法院刑事第三庭
                                      審判長法  官  詹  日  賢
                                            法  官  劉  興  浪
                                            法  官  林  燦  都
右正本證明與原本無異。
本裁定不得抗告。
                                            書記官  陳  建  分
中      華      民      國    九十二    年      八      月    二十九    日


司法院資訊處製作；財團法人民間司法改革基金會備份。
